【裁判字號】    99,上,721
【裁判日期】    991021
【裁判案由】    排除侵害
【裁判全文】
臺灣高等法院民事判決                   99年度上字第721號
上  訴  人  東森不動產仲介經紀有限公司
法定代理人  乙○○
訴訟代理人  羅廷祥律師
被上訴人    東誠國際仲介經紀股份有限公司
法定代理人  甲○○
訴訟代理人  丙○○
            俞昌瑋律師
複代理人    王朝陽律師
上列當事人間請求排除侵害事件，上訴人對於中華民國99年5月1
1日臺灣臺北地方法院99年度訴字第220號第一審判決提起上訴，
本院於99年10月7日言詞辯論終結，判決如下：
    主  文
上訴駁回。
第二審訴訟費用由上訴人負擔。
    事  實  及  理  由
一、本件上訴人聲明求為判決：
    (一)原判決廢棄。
    (二)被上訴人不得使用「東森房屋」為其商標名稱內容。
    (三)被上訴人不得使用「東森房屋」作為其招牌之名稱，及用
      於任何廣告文宣上。
    (四)第一、二審訴訟費用由被上訴人負擔。
    被上訴人聲明求為判決：
    (一)上訴駁回。
    (二)第二審訴訟費用由上訴人負擔。
二、上訴人起訴主張：伊之前身係民國（下同）87年12月18日設
    立之東森不動產企業社，嗣後於88年6月25日、88年12月10
    日以「東森不動產經紀有限公司」、「東森不動產仲介經紀
    有限公司」辦理公司設立登記預查名稱之申請，並於89年8
    月14日變更為公司組織，公司名稱為「東森不動產仲介經紀
    有限公司」，所營事業為不動產仲介經紀業及不動產代銷經
    紀業。被上訴人係於84年4月8日設立，原名稱為力霸房屋仲
    介有限公司，嗣於94年1月20日更名為「東森建業不動產仲
    介經紀股份有限公司」，其使用「東森」2字，與伊之名稱
    之特取部分完全相同，且係經營與伊營業相同之不動產仲介
    經紀業，足使交易者產生混同誤認，侵害伊之姓名權，經伊
    依民法第19條及公司法第18條規定提起排除侵害之訴，經本
    院以96年度上更(一)字第126號判決命被上訴人不得使用東森
    建業不動產仲介經紀股份有限公司為其公司名稱，復經最高
    法院以97年度台上字第30號裁定駁回上訴而確定。被上訴人
    於前揭訴訟繫屬中，向智慧財產局申請取得以「東森房屋」
    為名稱之商標註冊。被上訴人雖在前開判決確定後，於97年
    2月4日將公司名稱更名為「東誠國際仲介經紀股份有限公司
    」，實際上則繼續使用「東森房屋」為其400餘家加盟店之
    招牌名稱。然伊於87年間創業之初，即以「東森」作為企業
    社或公司之名稱，並以「東森房屋E.T.REALTY」為企業社或
    公司之標幟，且係以善意、合理使用之方法，表示自己之服
    務名稱，依商標法第30條第1項第1、3款規定，不受被上訴
    人商標權之效力所拘束。被上訴人所使用之商標名稱「東森
    房屋」與伊名稱之特取部分「東森」相同，除已違反公司法
    第18條第1項規定外，並已侵害伊之姓名權，爰依民法第19
    條規定，請求判決命被上訴人不得使用「東森房屋」為其商
    標名稱之內容；不得使用「東森房屋」作為其招牌之名稱，
    及用於任何廣告文宣上等語。
    被上訴人則以：「東森房屋」業經伊向主管機關申請核准註
    冊商標，依法享有商標專用權，至於商標註冊與姓名權衝突
    時，可主張商標法第23條第1項第15款及16款事由，依商標
    法第40條第1項「異議」或依第50條第1項「評定」程序，向
    商標主管機關請求撤銷該商標之註冊，並為行訴願或行政爭
    訟，請求作成撤銷該商標之決定或判決，商標法就商標與姓
    名權衝突爭議既然有特別規定，自應排除民法第19條適用等
    語，資為抗辯。
三、本件被上訴人係於84年4月8日設立，公司原名稱為力霸房屋
    仲介股份有限公司，嗣於94年1月20日更名為東森建業不動
    產仲介經紀股份有限公司，後於97年2月4日再更名為東誠國
    際仲介經紀股份有限公司，為訴外人東森電視事業股份有限
    公司轉投資之公司，所營事業包括不動產仲介經紀業；上訴
    人之前身係87年12月18日設立之東森不動產企業社，曾先後
    於88年6月25日、88年12月10日以「東森不動產經紀有限公
    司」、「東森不動產仲介經紀有限公司」辦理公司設立登記
    預查名稱之申請，並於89年8月14日變更為公司組織，公司
    名稱為東森不動產仲介經紀有限公司，所營事業為不動產仲
    介經紀業及不動產代銷經紀業。兩造就公司姓名權侵害爭議
    經本院96年度上更(一)字第126號判決上訴人勝訴，被上訴人
    不服提起上訴，嗣經最高法院以97年度台上字第30號民事裁
    定駁回被上訴人上訴確定，被上訴人不得使用「東森建業不
    動產仲介經紀股份有限公司」為其公司名稱。被上訴人於91
    年11月19日申請「東森資產」（資產不在商標核准的專用範
    圍）於商標法施行細則第13條第36類之商品註冊，即「不動
    產之租售、買賣、租賃之仲介、不動產估價、不動產經營管
    理、不動產經紀人…」，並於95年4月16日完成註冊公告，
    復於96年1月1日完成「東森房屋EAST ERNREALTY及圖」（商
    標圖樣中之「房屋REALTY」不在專用之列）於商標法施行細
    則第13條第16類註冊公告，於96年8月16日完成第35類及第4
    1類註冊公告，並於96年12月16日完成第36、37類註冊公告
    。被上訴人上開商標專用權，專有權利期間自96年12月16日
    起至106年12月15日止。上訴人曾依商標法第57條第1項第6
    款規定之情事，向經濟部智慧財產局申請廢止前揭「東森房
    屋EAST ERNREALTY及圖」之商標，經該局處分申請不成立，
    上訴人不服向經濟部提起訴願，經經濟部駁回訴願，乃向智
    慧財產法院起訴，請求撤銷訴願決定及原處分，並命智慧財
    產局應將前揭商標為廢止註冊之處分，嗣經智慧財產法院以
    98年度行商訴字第156號判決駁回上訴人之訴確定。上訴人
    已於89年1月25日以「東森房屋」為名刊登售屋的廣告。被
    上訴人在全國之直營店與加盟店所使用之招牌、文宣名稱均
    有前開商標「東森房屋EASTERN REALTY及圖」之登載等情，
    為兩造經協議後所列不爭執事項（見本院47-48頁），自堪
    信為真實。
四、上訴人主張被上訴人以「東森房屋」為商標註冊並使用在其
    招牌、文宣上，認有侵害其姓名權云云，則為被上訴人所否
    認，並以前詞置辯。是本件所應審究者，厥為：被上訴人使
    用「東森房屋」作為商標名稱之內容及其招牌與廣告文宣之
    名稱，有無侵害上訴人姓名權？上訴人依民法第19條前段請
    求排除侵害是否有據？（見本院卷第48頁）。經查：
    (一)按民事訴訟如係由原告主張權利者，應先由原告負舉證之
      責，若原告先不能舉證，以證實自己主張之事實為真實，
      則被告就其抗辯事實即令不能舉證，或其所舉證據尚有疵
      累，亦應駁回原告之請求（最高法院最高法院17年上字第
      917號判例參照）。本件上訴人係主張其姓名權受侵害，
      請求排除等情，有如前述。依前揭說明，上訴人自應就其
      姓名權受侵害，負舉證之責。
    (二)復按已經註冊之商號，如有他人冒用或故用類似之商號，
      為不正之競爭者，該號商人得呈請禁止其使用；公司商號
      之名稱，為人格權之一種，人格權受侵害得請求除去（最
      高法院20年上字第2401號判例、71年度台上字第747號裁
      判意旨參照）。至於姓名權乃人格權之一，民法第19條姓
      名權之保護，係規定在民法第一編第二章第一節自然人，
      法人則係規定在第一編二章第二節即民法第25條以下。本
      件上訴人為公司組織，並非自然人，乃屬營利性質社團法
      人，而法人原無如自然人所謂姓名可言，惟參照前揭說明
      ，有關姓名權之保護，亦可及於法人。再者，法人其設立
      時依民法第48條第1項第2款、第61條第1項第2款規定，其
      名稱為登記事項之一，而公司於章程中應載明公司名稱，
      復為公司法第41條第1項第1款、第101條第1項第1款、第1
      29條第1款所明定。公司名稱亦應為登記，否則不得以公
      司名義為法律行為，此觀同法第2條第2項、第6條、第19
      條自明。是法人之名稱既為依法律規定，應為登記事項，
      可見法人之名稱與自然人姓名，俱為表彰其人格之同一性
      。又法人並非實體存在，僅為依法律規定而取得法人格而
      已，故法人並非如自然人有所謂字、號、筆名、藝名等。
      是民法第19第姓名權保謢，就法人而言，其所謂之姓名應
      係指法人「已登記之名稱」。本件上訴人名稱為「東森不
      動產仲介經紀有限公司」，並非「東森房屋」，而上訴人
      亦未以「東森房屋」為商號之註冊，為上訴人所自認（見
      本院卷第81頁）。被上訴人雖以「東森房屋」為註冊商標
      之內容，並使用在其招牌與廣告文宣上，然「東森房屋」
      既非上訴人「已登記之名稱」，依前說明，被上訴人上開
      使用行為，自無侵害上訴人之姓名權。再者，上訴人曾以
      被上訴人所取得「東森房屋EAST ERNREALTY及圖」之商標
      ，有商標法第57條第1項第6款規定之情事，向經濟部智慧
      財產局申請廢止前揭商標，經該局處分申請不成立，上訴
      人不服向經濟部提起訴願，經經濟部駁回訴願，乃向智慧
      財產法院起訴，請求撤銷訴願決定及原處分，並命智慧財
      產局應將前揭商標為廢止註冊之處分，嗣經智慧財產法院
      以98年度行商訴字第156號判決駁回上訴人之訴確定等情
      ，亦見前述，顯見被上訴人所取得前揭商標，尚未因上訴
      人申請廢止而失效。依上所言，被上訴人使用「東森房屋
      」名稱，既未侵害上訴人姓名權，被上訴人所取得前揭商
      標復有效存在，是被上訴人將「東森房屋」作為商標，並
      使用在其招牌、文宣上，自為權利合法行使之行為，故上
      訴人依民法第19條，請求被上訴人不得使用「東森房屋」
      ，顯屬無據灼然。
    (三)上訴人雖主張，伊於89年1月25日已就「東森房屋」為名
      刊登售屋的廣告等語。惟上訴人此部分主張，充其量僅能
      依商標法第30條第1項第3款規定，對上訴人嗣後取得「東
      森房屋EAST ERNREALTY及圖」商標專用權，主張善意先使
      用權而已，要不得謂上訴人名稱已遭受侵害。至於上訴人
      復主張，被上訴人使用「東森」2字，與上訴人名稱之特
      取部分完全相同，且係經營與上訴人營業相同之不動產仲
      介經紀業，足使交易者產生混同誤認等語。惟被上訴人既
      非將「東森房屋」作為其公司名稱，自非公司法第18條所
      得規範（上訴人亦未以該法文為訴訟標的作為本件請求）
      ，難認依此有侵害上訴人之名稱。準此，上訴人依前揭事
      由為其有利於已之主張，核屬無據。
五、綜上所述，上訴人依據民法第19條姓名權侵害除去請求權，
    請求被上訴人不得使用「東森房屋」為其商標名稱內容；不
    得使用「東森房屋」作為其招牌之名稱，及用於任何廣告文
    宣上，不應准許。原審就上訴人所為敗訴之判決，其所持理
    由雖與本院不同，惟結論並無二致，上訴意旨指摘原判決不
    當，求予廢棄改判，應認為無理由。
六、至兩造其餘之攻擊或防禦方法及未經援用之證據，經斟酌後
    ，認為均不足以影響本判決之結果，自無逐一詳予論駁之必
    要，併此敘明。
據上論結，本件應以上訴為無理由，依民事訴訟法第449條第2項
、第78條，判決如主文。
中    華    民    國    99    年    10    月    21    日
                  民事第十九庭
                        審判長法  官  張  蘭
                              法  官  黃莉雲
                              法  官  王漢章
正本係照原本作成。
如不服本判決，應於收受送達後20日內向本院提出上訴書狀，其
未表明上訴理由者，應於提出上訴後20日內向本院補提理由書狀
（均須按他造當事人之人數附繕本）上訴時應提出委任律師或具
有律師資格之人之委任狀；委任有律師資格者，另應附具律師資
格證書及釋明委任人與受任人有民事訴訟法第466條之1第1項但
書或第2項（詳附註）所定關係之釋明文書影本。如委任律師提
起上訴者，應一併繳納上訴審裁判費。
中    華    民    國    99    年    10    月    21    日
                              書記官  林淑貞
附註：
民事訴訟法第466條之1（第1項、第2項）：
對於第二審判決上訴，上訴人應委任律師為訴訟代理人。但上訴
人或其他法定代理人具有律師資格者，不在此限。
上訴人之配偶、三親等內之血親、二親等內之姻親，或上訴人為
法人、中央或地方機關時，其所屬專任人員具有律師資格並經法
院認為適當者，亦得為第三審訴訟代理人。

司法院資訊處製作；財團法人民間司法改革基金會備份。
